【裁判字號】    97,交易,694
【裁判日期】    980219
【裁判案由】    過失傷害
【裁判全文】
臺灣板橋地方法院刑事判決             97年度交易字第694號
公  訴  人  臺灣板橋地方法院檢察署檢察官
被      告  丙○○
選任辯護人  蔡茂松律師
            丁○○律師
上列被告因過失傷害案件，經檢察官提起公訴（97年度偵字第
24830 號），本院判決如下：
    主  文
丙○○因過失傷害人，處拘役伍拾日，如易科罰金，以新臺幣壹
仟元折算壹日。
    事  實
一、丙○○於民國97年8 月3 日下午5 時許，搭乘乙○○駕駛之
    車牌號碼030-FD號營業大客車（指南汽車客運股份有限公司
    208 號，臺北往中和方向，以下簡稱208 號公車），而於車
    輛駛近中興新村站牌前（臺北縣永和市○○路與民治街交岔
    路口附近）前，起身站立車內走道，以便下車。丙○○於行
    進間之公車內站立，本應注意隨時保持身體平衡，避免跌倒
    、碰撞他人，而依當時乙○○按規定速限行駛，並已減速準
    備進站，及丙○○個人身體狀況，並無不能注意之情事，仍
    疏於注意保持平衡，因而跌倒、撞擊站立駕駛座側第二排座
    位旁走道之乘客戊○○，致戊○○受有左足內外踝閉鎖性骨
    折之傷害。
二、案經戊○○訴由臺北縣政府警察局永和分局報請臺灣板橋地
    方法院檢察署檢察官偵查起訴。
    理  由
一、訊據被告丙○○矢口否認有何過失傷害犯行，辯稱：本件事
    故發生時，交通順暢，車行速度在時速30公里以上，伊原乘
    坐公車前段車門側第四排座位，於中興新村站牌前一路口（
    即中正路、得和路交岔路口），即按鈴示意下車，並起身站
    立前一座位旁，雙手緊握吊環，與告訴人戊○○以寬達1.41
    公尺之走道相隔，背向而立，詎乙○○為避免停靠站牌後須
    在中正路、民治街口等候交通號誌之不便，逕行通過該處號
    誌，始緊急煞車，伊因重心不穩，左側身體直接向前撲倒公
    車地面，絕無自告訴人左側撞擊之可能，且依告訴人受傷後
    血流不止之情狀觀之，應係於乙○○緊急煞車時跌倒，腳踝
    碰撞座椅椅腳、防滑不鏽鋼鋼條所致云云。經查：
  (一)被告於97年8 月3 日下午5 時許，搭乘乙○○駕駛之208 號
    公車，在駛近中興新村站牌前起身，準備下車，而於車輛煞
    停過程中不慎跌倒之事實，迭據被告於警詢、檢察官訊問及
    本院審理時坦承不諱。而告訴人於本院審理時具結證述略以
    ：伊於97年8 月3 日下午5 時許，搭乘208 號公車，在公車
    前段司機側第二排座位旁，手握第一、二排座椅把手，面向
    車窗站立，車行穿越中正路與得和路交岔路口，即有乘客要
    求下車，途經何嘉仁書店後，忽有乘客跌倒，自左側衝撞伊
    腳部，伊低頭見左腳血流如注，疼痛不堪，遂在原站立處跌
    坐地面，同時見被告倒在伊左後方等語（見本院98年1 月13
    日審判筆錄），與證人乙○○於本院審理時具結證述：「當
    時靠近站牌約100 公尺左右，有乘客按下車鈴，我從後視鏡
    看到呂小姐（即被告）……接近駕駛座時，撞到張老太太（
    即告訴人），使張老太太跌坐在公車地板上。」、「我是職
    業駕駛人，不僅要注意車外狀況，也要注意車上的情形，聽
    到下車鈴第一反應就是看後視鏡，當時車子已經坐滿，有幾
    個人站在車子前方，只有被告一人走出來，可以明顯看到。
    」、「（問：有無看到丙○○撞到戊○○？）有，戊○○站
    在駕駛座後方，面向車窗，丙○○撞到張（富美），張（富
    美）馬上跌坐在地上，我有看到呂（靜麗）撞到張（富美）
    的那一瞬間。」等語（見本院前開審判筆錄），互核並無二
    致，並有財團法人佛教慈濟醫院臺北分院診斷證明書1件 附
    卷可資佐證。參以證人戊○○、乙○○於98年1 月13日本院
    審理時經隔離訊問，及證人甲○○於98年2 月5 日本院審理
    時，分別就告訴人與被告相關位置，均為相同之指認（參見
    臺灣板橋地方法院檢察署97年度偵字第24830 號偵查卷宗第
    18頁），被告跌倒位置與告訴人站立處，至為接近，益徵被
    告在208 號公車走道跌倒時，確與告訴人發生碰撞，致告訴
    人受有左足內外踝閉鎖性骨折之傷害。
  (二)被告雖否認上情，並以前揭情詞置辯，惟告訴人就其受傷經
    過，業於本院審理時具結證述：「……我沒有跌倒，我還是
    站著，我頭往下看到腳流血，我才坐在地上。」、「（問：
    是撞到妳左側何處？）腿部，她沒有撞到我的上半身，我的
    感覺是後方有一個力道摔下來之後撞到我。」、「（問：妳
    當時是左腿斷掉，是否撞到車上的突出物？）絕對沒有，因
    為我站立的位置沒有其他東西會撞到，實際上也沒有撞到任
    何東西，我很清楚。」等語明確（見本院98年1 月13日審判
    筆錄），被告所辯：告訴人係自行跌倒後碰撞硬物云云，顯
    非事實。再者，被告所指208 號公車走道寬度1.41公尺，乃
    公車前段兩側座位間之距離，被告縱與告訴人分立走道兩側
    ，亦應扣除渠等與座位間之距離及人體（含負帶物品）寬度
    後，始為二人間之距離，況被告倒落地點，鄰近告訴人所在
    位置，已如前述，其以公車走道寬度排除撞擊告訴人之可能
    性，實屬無稽。至被告辯稱：「若如告訴人所稱受被告自左
    側撞擊屬實，被告於撞擊告訴人前，定會先以更強之力道撞
    擊到握桿2 ，致被告受嚴重傷害……」、「依照慣性定律：
    靜者恆靜、動者恆動，即告訴人當時若受左側突然之力道撞
    擊，告訴人應向右側前方猛然撞擊、撲跌，渠頭部、右半身
    及右腳定會撞擊到座椅1 下突起平台與握桿1 ……告訴人右
    側、右半身應受重大傷害……」、「且因告訴人面向左邊窗
    戶站立，被告衝撞後……應受右腰扭傷，而非反向之左腰扭
    傷」云云，純屬個人主觀想像，完全忽略車輛在行進間產生
    各種方向之作用力、被告跌倒前之重心、告訴人利用座椅握
    把支撐形成之反作用力等實際存在之變因，並以與事實不符
    （如「一般而言，乘客甚難握住第一排及第二排之座椅握把
    而站立於座椅旁」、「公車既係向前行駛，則依慣性作用，
    戊○○跌倒前站立之位置應較其跌坐位置更為後方」，故「
    戊○○於跌倒前應係站立於司機後方第四排或第五排座位旁
    」）或邏輯上不必然成立（如「人體側面之面積相對於正面
    較小，依常情如要使與告訴人相同身材之人受到左、右側腳
    踝骨折傷害，所需力道必須與告訴人『撞個正著』，且力道
    需非常強勁」、「戊○○跌坐之位置應係於第三排座位之後
    ，否則乘座第二排座位之甲○○，何須轉頭始能看見戊○○
    跌坐於地上」、「如告訴人指訴遭被告由左側撞擊跌倒、血
    流如注屬實，兩人既有肢體接觸，被告身上應沾染告訴人之
    血」）之前提，而為推論，不足為據。被告為此聲請傳喚證
    人林俊源，以資證明被告於本件事故發生後，身上並無血跡
    之事實，並聲請勘驗208 號公車走道寬度及為現場模擬，證
    明被告不可能自後方撞擊告訴人後摔倒在其正左方之事實，
    自無調查之必要。
  (三)按行為人雖非故意，但按其情節應注意，並能注意，而不注
    意者，為過失，刑法第14條第1 項定有明文。刑法過失犯罪
    本質上係行為人違背注意義務，在不知與不欲之心態下，造
    成茍加注意即可避免構成要件該當結果之發生之犯罪型態，
    亦即行為人客觀上負有注意義務，且有注意能力，不為注意
    ，而在主觀心態上毫無認識之情況下，實現不法構成要件。
    任何人參與社會共同生活之各種活動，均應謹慎從事，以避
    免其行為發生危險，破壞他人法益，行為人如違背社會共同
    生活中公認之行為準則，不保持依據客觀情況應有之注意，
    即構成客觀注意義務之違反，至其注意程度則應以一個具有
    良知與理智而小心謹慎之人處於同一具體情狀下，所應保持
    之注意為標準。被告搭乘公共汽車，本應注意在行進間之車
    廂內站立或行走，應隨時保持身體平衡，避免跌倒、碰撞他
    人（包括車輛在常態下行駛或遇有轉彎、顛簸路面、緊急煞
    車等各種情況）。次以，證人甲○○於本院審理時具結證稱
    ：「（問：當時司機有無緊急煞車？）還好，當時速度沒有
    很快，是快要靠站，印象中沒有緊急煞車。」等語（見本院
    98年2 月5 日審判筆錄），證人戊○○、乙○○亦為完全相
    同之陳述（見本院98年1 月13日審判筆錄），與卷附行車紀
    錄及現場照片對照以觀，本件事故發生時，乙○○係以時速
    約30公里之速度直行中正路，且在減速進站中，其車內設有
    足夠握把、吊環可供使用，參酌被告之年齡、身高、體型等
    身體狀況，顯無不能注意之情事，倘被告能盡其注意義務，
    在行進間之車廂內站立時，保持身體平衡，當不致跌倒、碰
    撞告訴人，詎被告仍疏於注意，致於車輛煞停過程失去平衡
    跌倒，因而撞擊告訴人，造成告訴人左足內外踝閉鎖性骨折
    ，被告之過失及其過失行為與告訴人受傷結果間之因果關係
    ，均至為灼然。被告雖辯稱：本件事故乃乙○○為避免停靠
    站牌後，在中正路與民治街交岔路口等候號誌之不便，乃逕
    行通過號誌後緊急煞車所致云云；然以本件事故發生前，乙○○駕駛208 號公車駛近中興新村站牌，因被告按鈴示意下
    車，勢將車輛停止，其煞停過程是否緊急，實因個人感受而
    異，此由同為站立乘客之告訴人並未有何緊急煞車之感受，
    足見其然。且依被告供述之情節，其於乙○○駛經中興新村
    站牌前一路口（即中正路、得和路交岔路口）處，即已起身
    準備下車，對車輛即將煞停當有所預見，而得採取適當方式
    避免身體因慣性作用傾倒，實則同車其他站立之乘客，並無
    任何人因乙○○煞停車輛過於緊急，致失去平衡而跌倒者，
    被告執此為辯，洵非有據；是其聲請履勘現場，以資證明乙○○係通過中正路與民治街交岔路口號誌後緊急煞車之事實
    ，亦無調查之必要。
  (四)綜上，本案事證明確，被告犯行堪予認定。至被告另聲請傳
    喚證人林志嘉，作為證明其報案經過、警方採證過程之證據
    方法，並聲請調閱通聯紀錄，證明本件事故發生地點；惟被
    告所稱報案、採證過程，與其過失傷害犯行無涉，且被告在
    208 號公車上跌倒、撞擊告訴人，其過程係在車輛行進間發
    生，相關當事人因注意時點不同，對事發地點當有不同之認
    知，以公車行進速度、車體長度，及自被告跌倒、碰撞告訴
    人至告訴人發現其受傷所歷時程，本難以其車輛行經路線沿
    途街景明確定位事故發生地點，況被告在行進間之車廂站立
    ，即應注意保持身體平衡，不因其駕駛人煞停車輛位置而有
    不同之注意義務，被告前開調查證據之聲請，其待證事實縱
    然成立，亦無解於被告之過失罪責，自無再為調查之必要，
    附此敘明。
二、核被告所為，係犯刑法第284 條第1 項前段過失傷害罪。爰
    審酌被告之素行、智識程度，其未盡注意義務，所肇告訴人
    傷勢非微，兼衡被告係在行進間之公車內站立，疏於注意，
    失去平衡而肇事，過失情節尚非重大，且被告本人亦受有背
    部挫傷之傷害，有財團法人佛教慈濟醫院臺北分院診斷證明
    書在卷足稽，暨被告犯罪後之態度等一切情狀，量處如主文
    所示之刑，並諭知易科罰金之折算標準，資為懲儆。
據上論斷，應依刑事訴訟法第299 條第1 項前段，刑法第284 條
第1 項前段、第41條第1 項前段，刑法施行法第1 條之1 第1 項
、第2 項前段，判決如主文。
本案經檢察官馬中人到庭執行職務。
中    華    民    國    98    年    2     月    19    日
                        交通法庭  法  官  廖怡貞
以上正本證明與原本無異
如不服本判決，得自收受送達翌日起10日內，向本院提出上訴狀
，上訴於臺灣高等法院（須附繕本）。
                                  書記官  林惠齡
中    華    民    國    98    年    2     月    19    日
附錄本案論罪科刑法條全文：
中華民國刑法第284條：
因過失傷害人者，處6 月以下有期徒刑、拘役或500 元以下罰金
，致重傷者，處1 年以下有期徒刑、拘役或500 元以下罰金。
從事業務之人，因業務上之過失傷害人者，處1 年以下有期徒刑
、拘役或1000元以下罰金，致重傷者，處3 年以下有期徒刑、拘
役或2000元以下罰金。


司法院資訊處製作；財團法人民間司法改革基金會備份。
